ACORDAO-COMPLETO-2381079

ACÓRDÃO 739/2020 ATA 10/2020 - PLENÁRIO

VISTOS, relatados e discutidos estes autos de pedido de reexame interposto contra o Acórdão 1020/2019-TCU-Plenário,
ACORDAM os Ministros do Tribunal de Contas da União, reunidos em sessão do Plenário, ante as razões expostas pelo Relator, em:
9.1. nos termos do art. 48 da Lei 8.443/1992, conhecer do presente pedido de reexame para, no mérito, dar-lhe provimento parcial de forma a conferir a seguinte redação à alínea "c" do Acórdão 1020/2019-TCU-Plenário:
"c) dar ciência ao Banco do Brasil S.A., para que sejam adotadas medidas internas com vistas a evitar ocorrências semelhantes, de que a exigência, para fins de habilitação, de que a licitante comprove possuir inscrição ou visto no Conselho Regional Profissional da Unidade Federativa em que será executado o objeto, identificada na Licitação eletrônica 2019/00060, realizada pelo Cesup Compras e Contratações - São Paulo (SP) , afronta o disposto nos arts. 37, inciso XXI, e 173, § 1º, inciso III, da Constituição Federal c/c o art. 58 da Lei 13.303/2016;" 
9.2. encaminhar cópia deste acórdão, acompanhado do relatório e voto que o fundamentam, ao Conselho Federal de Engenharia e Agronomia (Confea) ; 
9.3. determinar à Secretaria Geral de Controle Externo que averigue nas contas do Conselho Federal de Engenharia e Agronomia (Confea) , referentes ao exercício de 2019, o cumprimento das disposições da Lei 13.874/2019 aplicáveis ao conselho;
9.4. dar ciência deste acórdão ao recorrente e à representante.

Pedido de reexame interposto contra acórdão que considerou procedente representação sobre possível irregularidade em licitação que tinha por objeto o registro de preços para a contratação de serviços comuns de conservação predial.

Banco do Brasil S. A.

3.1. Recorrente: Banco do Brasil S. A. 
3.2. Representante: Consienge Construção e Engenharia Ltda. (02.571.060/0001-90)

13.1. Ministros presentes: José Mucio Monteiro (Presidente), Walton Alencar Rodrigues, Benjamin Zymler (Relator), Augusto Nardes, Aroldo Cedraz, Raimundo Carreiro, Ana Arraes, Bruno Dantas e Vital do Rêgo.
13.2. Ministros-Substitutos presentes: Augusto Sherman Cavalcanti, Marcos Bemquerer Costa, André Luís de Carvalho e Weder de Oliveira.

ACORDAO-COMPLETO-2413215

Acórdão 1486/2020 - Plenário

BENJAMIN ZYMLER

Ministro Vital do Rêgo.

Trata-se de pedido de reexame interposto pelo Banco do Brasil contra o Acórdão 1020/2019-TCU-Plenário, proferido em representação interposta pela empresa Consienge Construção e Engenharia Ltda.
2.	A representação deu conta de possível irregularidade na Licitação Eletrônica 2019/00060 (7421) (Licitações-e 754094) , realizada pelo Cesup Compras e Contratações - São Paulo (SP) do Banco do Brasil S.A., a qual tinha por objeto o registro de preços para a contratação de serviços comuns de conservação predial em dependências e/ou imóveis de interesse do Banco localizados no Estado de Minas Gerais (lote 3) .
3.	O valor da contratação foi estimado em R$ 33.957.124,00 (peça 7, p. 2) . Na sessão pública, realizada em 26/2/2019, após desclassificação da representante, que ofereceu o maior desconto (R$ 21.725.766,90) , foi declarada vencedora a Sousa Barroso Engenharia e Serviços Ltda. - ME, segunda colocada, pelo valor de R$ 21.729.162,61 (peça 7, p. 1) .
4.	A representante alegou, em síntese, que a exigência, como critério de habilitação, de comprovação de inscrição ou visto de execução de obras/serviços junto ao Conselho Federal de Engenharia e Agronomia - Crea da unidade da federação onde os serviços serão prestados, constante no subitem 8.3.8 do edital, contraria o art. 30, § 5º, da Lei 8.666/1993, o art. 37, XXI, da Constituição Federal e a jurisprudência do TCU.
5.	Mediante o acórdão ora recorrido, a representação foi considerada parcialmente procedente e foi dada ciência ao Banco do Brasil que: 
"a exigência, para fins de habilitação, de que a licitante comprove possuir inscrição ou visto no Conselho Regional Profissional da Unidade Federativa em que será executado o objeto, identificada na Licitação eletrônica 2019/00060, realizada pelo Cesup Compras e Contratações - São Paulo (SP) , afronta o disposto na jurisprudência firmada pelo Tribunal de Contas da União (Acórdão 2239/2012-TCU-Plenário, Acórdão 348/1999-TCU-Plenário) , para que sejam adotadas medidas internas com vistas à prevenção de ocorrência de outras semelhantes;"
6.	Depois de propor o conhecimento do recurso, a Secretaria de Recursos assim se manifestou quanto ao mérito: 
	"EXAME técnico
8.	Delimitação
8.1.	O presente recurso tem por objeto examinar:
a)	em preliminar, a admissibilidade da representação;
b)	no mérito, a legalidade e pertinência da exigência, como critério de habilitação, do visto do Crea da unidade da federação onde os serviços serão prestados.
9.	Preliminar: a admissibilidade da representação.
9.1.	Alegações (peça 32, p. 5-6) :
9.2.	Como não se confirmou a alegação de restrição à competição, verifica-se ausência de interesse público, motivo pelo qual não deve ser admitida a representação.
9.3.	Análise:
9.4.	É fato que não foi confirmada, no caso concreto, a possibilidade de dano ao erário aventada pela unidade técnica (peça 21, p. 3) . Já a falta de comprovação de restrição à competição ora alegada demonstra justamente a improcedência da pretensão de caráter privado da representante. Por outro lado, entendeu-se irregular a exigência editalícia questionada e potencialmente danosa ao erário. Portanto, permaneceu o interesse público em evitar a sua reprodução em outros certames. Por isso, a representação foi considerada procedente e foi expedida orientação à unidade jurisdicionada.
9.5.	Ressalte-se, outrossim, que, como bem expresso na instrução inicial (peça 21, p. 3) , a avaliação do interesse público leva em conta apenas a possibilidade de sua existência, de modo que, ainda que não se confirme, isso acarreta somente o desprovimento da representação, no mérito, mas não a negativa de seguimento, em preliminar.
9.6.	Improcedente, portanto, a pretensão do recorrente de que não seja conhecida a presente representação.
10.	A legalidade e pertinência da exigência, como critério de habilitação, do visto do Crea da unidade da federação onde os serviços serão prestados.
10.1.	Alegações (peça 32, p. 10-24) :
10.2.	Não se aplica subsidiariamente a Lei 8.666/1993 a eventuais lacunas da Lei 13.303/2016 [Lei das Estatais], exceto nas hipóteses nela expressamente previstas (arts. 41 e 55, III) , sob pena de violação aos arts. 22, XXVII, e 173, §1°, III, da Constituição Federal.
10.3.	A exigência em epígrafe está prevista nos arts. 58 e 69 da Lei 5.194/1966 e nas Resoluções 413/1997 e 1007/2003 do Conselho Federal de Engenharia, Arquitetura e Agronomia - Confea.
10.4.	Não houve revogação tácita do art. 69 da Lei 5.194/1966. O art. 90 do Decreto-Lei 2.300/1986 não faz menção expressa à Lei 5.194/1966. O art. 126 da Lei 8.666/1993 menciona a revogação expressa somente do art. 83 da Lei 5.194/1966.
10.5.	Embora o Acórdão 434/2016-TCU-Plenário mencione que o art. 30 da Lei 8.666/1993 limita a exigência de documentação referente à qualificação técnica ao rol nele disposto e vede, no seu § 5°, a exigência de comprovação de atividade ou de aptidão em locais específicos, seu inciso IV autoriza exigências previstas em lei especial, como é o caso da constante dos arts. 58 e 69 da Lei 5.194/1966 e, em sentido lato, das resoluções do Confea.
10.6.	A expressão "conforme o caso", no caput do art. 28 da Lei 8.666/1993, sinaliza a possibilidade de existirem exigências de leis especiais, como as da Lei 5.194/1966. Se o legislador tivesse a intenção de limitar os documentos do art. 28, o teria realizado de forma expressa, como fez no caput do art. 27, ao utilizar o termo "exclusivamente".
10.7.	O art. 30, categoricamente, prevê, nos incisos I e IV, a possibilidade de fazer exigências da espécie, sem determinar o momento em que seriam devidas, não podendo o intérprete inovar com a estipulação de condições não previstas na lei.
10.8.	Ainda que se entenda que a situação fática poderia ensejar desrespeito principiológico (p. ex., ofensa à isonomia e à competição) , no caso concreto, houve ampla participação e competição, inclusive de empresas não sediadas no local de execução da obra.
10.9.	A Lei 13.303/2016 (Lei das Estatais) foi instituída para desvencilhar as empresas públicas e sociedades de economia mista - sobretudo as que exploram atividade econômica - das amarras e burocracias não condizentes com a prática nos mercados em que atuam. A Lei das Estatais não veda a aplicação das exigências da Lei 5.194/1966 (nem das resoluções do Confea) previstas no subitem 8.3.8 do edital.
10.10.	Análise:
10.11.	O recorrente busca se contrapor, especialmente, às seguintes considerações da Secretaria de Controle Externo de Aquisições Logísticas - Selog, que serviram de fundamento à deliberação recorrida (peça 21, p. 4-5) :
10.	(...) o representante basicamente alega que fora indevidamente inabilitado por não ter cumprido exigência de comprovação de visto de execução de obras/serviços no Crea do estado de Minas Gerais, unidade federal onde os serviços serão prestados, conforme consignado no subitem 8.3.8 do edital (peça 10, p. 17) , que está assim redigido:
8.3.8. Em atenção à Lei 5.194/1966, prova de que possui inscrição ou visto no Conselho Regional Profissional da (s) Unidade (s) Federativa (s) em que será executado o objeto deste Edital.
11.	Como se vê na transcrição acima, o fundamento para a exigência incluída no edital é a Lei 5.194/1966. Trata-se, no caso, do art. 69 da referida lei, a seguir transcrito:
Art. 69. Só poderão ser admitidos nas concorrências públicas para obras ou serviços técnicos e para concursos de projetos, profissionais e pessoas jurídicas que apresentarem prova de quitação de débito ou visto do Conselho Regional da jurisdição onde a obra, o serviço técnico ou projeto deva ser executado.
12.	De fato, a mencionada lei contém essa previsão, porém o agente deixou de observar que o dispositivo mencionado foi tacitamente revogado pela edição do Decreto-Lei 2.300/1986 e, posteriormente, das Leis 8.666/1993 e 13.303/2016.
13.	O Decreto-Lei 2.300/1986 havia criado, à época, um ordenamento jurídico completo em matéria de licitações e contratos. Seu art. 25, § 1º, tratou especificamente dos requisitos para habilitação jurídica e estabeleceu, exaustivamente, o rol de documentos passíveis de ser exigidos para comprovação da habilitação jurídica, razão pela qual provocou a mencionada revogação tácita do art. 69 da Lei 5.194/1966.
14.	Tal fato também se repetiu com a Lei 8.666/1993, mais especificamente por força do seu art. 28. Ressalte-se que essas duas normais legais disciplinavam todos os certames realizados tanto pela Administração Direta quanto pela Indireta.
15.	Esse entendimento está em consonância com aquele firmado pelo Tribunal de Contas da União, por meio do Acórdão 434/2016-TCU-Plenário, da relatoria do Ministro Bruno Dantas.
16.	Posteriormente, entrou em vigência a Lei 13.303/2016, que dispôs sobre o estatuto jurídico da empresa pública, da sociedade de economia mista e de suas subsidiárias, passando a disciplinar, também, sobre as licitações e contratações desses entes, mas não afastando a aplicação da Lei 8.666/1993 naquilo que fosse omissa ou que não estivesse previsto no regulamento de licitações e contratos da entidade.
17.	O art. 58 da Lei 13.303/2016 dispôs sobre os critérios gerais de habilitação, todavia, sem fazer menção específica à jurídica, mas estabelecendo no inciso I que somente poderia ser exigida a "apresentação de documentos aptos a comprovar a possibilidade da aquisição de direitos e da contração de obrigações por parte do licitante", e o Regulamento de Licitações e Contratos do Banco do Brasil apenas replica esse dispositivo em seu art. 61 (peça 13, p. 22) , ou seja, o critério foi ainda mais sucinto que o da Lei 8.666/1993, motivo pelo qual não poderia ter a elasticidade legal defendida pelo Banco.
10.12.	O entendimento da unidade técnica corresponde, em linhas gerais, à deliberação proferida pela 2ª Turma do Superior Tribunal de Justiça no REsp 11937/CE, Relator Américo Luz, DJ 25/11/1991 (bem como na decisão monocrática no REsp 1587643, Relator Og Fernandes, publicada em 13/4/2018) .
10.13.	Aquela Corte foi além, todavia, ao considerar que o art. 69 da Lei 5.194/1966 já havia sido revogado pelo Decreto-Lei 200/1967. Conforme se explana no respectivo voto condutor:
 (...) o art. 69, da Lei nº 5.194/66, já fora banido do nosso ordenamento jurídico-administrativo por força do art. 131 do Decreto-lei nº 200/67, que restringia a documentação para a habilitação às licitações apenas àquela relativa à personalidade jurídica, à capacidade técnica e à idoneidade financeira dos interessados, enquanto que a exigência do questionado art. 69 apenas transforma o agente administrativo em fiscal do recolhimento das anuidades, emolumentos e taxas devidos aos CREAs, sem que a exigência nele prevista tenha qualquer relevância para a aferição daqueles requisitos (...) .
10.14.	Com efeito, o referido dispositivo estabelece com meridiana clareza que (com grifo acrescido) :
Art. 131. Na habilitação às licitações, exigir-se-á dos interessados, exclusivamente, documentação relativa: (Revogado pela Lei 6.946/1981) . (Revogado pelo Decreto-Lei 2.300/1986) .
I - À personalidade jurídica. (Revogado pela Lei 6.946/1981) (Revogado pelo Decreto-Lei 2.300/1986) 
II - À capacidade técnica. (Revogado pela Lei 6.946/1981) (Revogado pelo Decreto-Lei 2.300/1986) 
III - À idoneidade financeira.
10.15.	A Lei 6.946/1981, em seu art. 4º, apenas acrescentou ao inciso I a exigência de prova relativa à regularidade fiscal. O Decreto-Lei 2.300/1986, primeiro estatuto geral de licitações e contratos da Administração Federal, manteve essa orientação, ao dispor que (com grifo acrescido) :
Art. 25. Para a habilitação nas licitações, exigir-se-á dos interessados, exclusivamente, documentação relativa a:
I - capacidade jurídica;
II - capacidade técnica;
III - idoneidade financeira;
IV - regularidade fiscal.
10.16.	A questão foi regulada, em seguida, pela Lei 8.666/1993, estatuto geral de licitações e contratos de toda a Administração Pública, não só federal, que definiu que (com grifo acrescido) :
Art. 27. Para a habilitação nas licitações exigir-se-á dos interessados, exclusivamente, documentação relativa a:
I - habilitação jurídica;
II - qualificação técnica;
III - qualificação econômico-financeira;
IV - regularidade fiscal e trabalhista; (Redação dada pela Lei 12.440/2011) .
V - cumprimento do disposto no inciso XXXIII do art. 7º da Constituição Federal. (Incluído pela Lei 9.854/1999) .
10.17.	Passaram a ser requeridos, para habilitação jurídica, os seguintes documentos:
Art. 28. A documentação relativa à habilitação jurídica, conforme o caso, consistirá em:
I - cédula de identidade;
II - registro comercial, no caso de empresa individual;
III - ato constitutivo, estatuto ou contrato social em vigor, devidamente registrado, em se tratando de sociedades comerciais, e, no caso de sociedades por ações, acompanhado de documentos de eleição de seus administradores;
IV - inscrição do ato constitutivo, no caso de sociedades civis, acompanhada de prova de diretoria em exercício;
V - decreto de autorização, em se tratando de empresa ou sociedade estrangeira em funcionamento no País, e ato de registro ou autorização para funcionamento expedido pelo órgão competente, quando a atividade assim o exigir.
10.18.	Conforme se pode verificar, apesar da alteração terminológica, o foco manteve-se sobre a comprovação da personalidade e capacidade jurídica do licitante, como nos diplomas legais precedentes.
10.19.	E a lista de requisitos exigidos, segundo preconiza a doutrina, é exaustiva:
O elenco dos arts. 28 a 31 deve ser reputado como máximo e não como mínimo. (...) O edital não poderá exigir mais do que ali previsto, mas poderá demandar menos.
 (JUSTEN FILHO, Marçal. Comentários à Lei de Licitações e Contratos Administrativos, 14ª ed., São Paulo: Dialética, 2010, p. 401, com grifos acrescidos) .
10.20.	É nesse sentido que deve ser entendida a expressão "conforme o caso", que encabeça o art. 28. A Administração pode deixar de aplicar algum dos requisitos de habilitação jurídica fixados no dispositivo ou aplicá-los todos, mas não pode aplicar nenhum outro. Não procede, portanto, a alegação do recorrente de que a expressão facultaria a aplicação de requisito previsto em lei especial, como o visto do Crea.
10.21.	O caráter taxativo das listas de requisitos de habilitação inscritas na Lei de Licitações é amplamente referendado pelo TCU, como expresso, entre muitos outros, pelos seguintes enunciados da sua jurisprudência selecionada:
É ilegal e restringe a competitividade do certame licitatório a exigência de documentos de habilitação além daqueles previstos nos arts. 27 a 31 da Lei 8.666/1993.
Acórdão 3192/2016-TCU-Plenário, Relator Marcos Bemquerer.
A lista de documentos passíveis de serem exigidos dos interessados na etapa de habilitação é exaustiva (arts. 27 a 33 da Lei 8.666/1993) .
Acórdão 2197/2007-TCU-Plenário, Relator Augusto Sherman.
As exigências de documentos para efeito de habilitação em certame licitatório não devem exceder os limites fixados nos artigos 27 a 33 da Lei 8.666/1993.
Acórdão 808/2003-TCU-Plenário, Relator Benjamin Zymler.
10.22.	Portanto, não é cabível, à luz da Lei 8.666/1993, a exigência de visto do Crea do local de prestação dos serviços como requisito de habilitação jurídica a certame licitatório.
10.23.	Neste ponto, convém destacar que paira certa imprecisão nos autos sobre se a exigência de visto do Crea prevista no art. 69 da Lei 5.194/1966 se classifica como requisito de habilitação jurídica ou de qualificação técnica. Enquanto o registro no Crea se enquadra claramente na segunda hipótese, por se tratar de atestado da proficiência técnica proferido pela entidade de classe do profissional, o visto, como bem observado pelo STJ, serve apenas como uma ferramenta burocrática de controle de arrecadação.
10.24.	Conforme se pode verificar pelo exame da Lei 5.194/1966, a exigência do art. 69 se encontra no Capítulo III, que trata "Das anuidades, emolumentos e taxas". Em outro dispositivo desse mesmo capítulo, não se deixa dúvida sobre qual a sua finalidade (com grifos acrescidos) :
Art. 65. Tôda vez que o profissional diplomado apresentar a um Conselho Regional sua carteira para o competente "visto" e registro, deverá fazer, prova de ter pago a sua anuidade na Região de origem ou naquela onde passar a residir.
10.25.	Assim sendo, é mais apropriado classificar a exigência do art. 69 como requisito de habilitação jurídica, tendo em vista que, como mero instrumento de controle de arrecadação, não tem qualquer relevância para a aferição da qualificação técnica. Aliás, é assim que foi classificada pelo edital em questão (peça 7, p. 16, item 8.3.8) .
10.26.	Nesse caso, é clara a revogação do art. 69 da Lei 5.194/1966 pelos dispositivos legais transcritos acima, tendo em vista que o visto do Crea nada tem a ver com documentação relativa à personalidade ou capacidade jurídica. Nos casos do Decreto-Lei 2.300/1986 e da Lei 8.666/1993, há ainda a circunstância de se tratar de estatutos gerais de licitações e contratos, que revogaram toda a legislação anterior referente ao tema, como determina o art. 2º, § 1º, do Decreto-Lei 4.657/1942 (então designado como "Lei de Introdução ao Código Civil Brasileiro") .
10.27.	Assim, pouco importa que o art. 90 do DL 2.300/1986 não tenha revogado expressamente qualquer dispositivo da Lei 5.194/1966. Além disso, enunciou os dispositivos legais em contrário que estava, em especial, a revogar, deixando claro, portanto, que não se tratava de lista exaustiva.
10.28.	A situação muda caso se considere o visto no Crea como requisito de habilitação técnica, pois, então, não seria, a princípio, incompatível com os DLs 200/1967 e 2.300/1986 nem com a Lei 8.666/1993. Além disso, os dois últimos previam a exigência, como documentação relativa à capacidade técnica, não só de "registro ou inscrição na entidade profissional competente" como de "prova de atendimento de requisitos previstos em lei especial, quando for o caso" (DL 2.300/1986, art. 25, § 2º, 1 e 3, Lei 8.666/1993, art. 30, incs. I e IV) . A exigência de visto no Crea do local dos serviços, prevista no art. 69 da Lei 5.194/1966, parece se encaixar nesse último requisito, não sendo de admirar que assim postule o recorrente.
10.29.	No entanto, a Lei 8.666/1993 ressalva expressamente, acerca da documentação relativa à qualificação técnica, que:
Art. 30. (...) 
 (...) 
§ 5º É vedada a exigência de comprovação de atividade ou de aptidão com limitações de tempo ou de época ou ainda em locais específicos, ou quaisquer outras não previstas nesta Lei, que inibam a participação na licitação.
10.30.	Portanto, a Lei 8.666/1993 admite requisito de qualificação técnica previsto em lei especial, porém, desde que, entre outros aspectos, não se trate de exigência de comprovação de aptidão em local específico. Como é exatamente disso que trata o requisito do art. 69 da Lei 5.194/1966, conclui-se que sua aplicação foi vedada pela Lei 8.666/1993.
10.31.	Além disso, é claro que o requisito viola o princípio da competitividade, por impor despesa desnecessária a todos que desejem participar da licitação, o que pode afastar potenciais licitantes. Exatamente por esse motivo, exigências desse tipo são expressamente vedadas pela Súmula TCU 272[footnoteRef:2]. Também viola o princípio da isonomia, por beneficiar as empresas situadas no local da obra, tendo em vista que já possuem registro no Crea local, enquanto se onera as demais com a obtenção do visto. O fato de que essas violações não tenham gerado prejuízo num ou noutro caso específico não elide a necessidade de expedir orientação para coibir a irregularidade e seus potenciais prejuízos em outras circunstâncias. [2:  SÚMULA TCU 272: No edital de licitação, é vedada a inclusão de exigências de habilitação e de quesitos de pontuação técnica para cujo atendimento os licitantes tenham de incorrer em custos que não sejam necessários anteriormente à celebração do contrato.] 
10.32.	Novamente, pouco importa que, no art. 126, a Lei de Licitações tenha declarado revogado, especialmente, o art. 83 da Lei 5.194/1966, pois isso, por óbvio, não impede a revogação de outras disposições dessa lei que também sejam contrárias àquele estatuto, como o art. 69.
10.33.	Além disso, a vedação mencionada tem fundamento constitucional, pois é a Lei 8.666/1993 que regulamenta o inc. XXI do art. 37 da Constituição Federal, segundo o qual, nas licitações públicas, somente são permitidas "as exigências de qualificação técnica e econômica indispensáveis à garantia do cumprimento das obrigações".
10.34.	Portanto, é a própria Constituição Federal, conforme regulamentada pela Lei 8.666/1993, que determina que a exigência de comprovação de aptidão em local específico para habilitação em licitação, prevista no art. 69 da Lei 5.194/1996, é requisito de qualificação técnica que não se mostra indispensável à garantia do cumprimento das obrigações, sendo, por isso, indevida.
10.35.	Assim sendo, caso considerada como requisito de habilitação jurídica, como se entende mais adequado nesta instrução, a exigência de visto do Crea do local da prestação dos serviços foi revogada, por não se enquadrar no rol previsto em lei, pelo DL 200/1967 e, em seguida, pelo DL 2.300/1986 e pela Lei 8.666/1993. Caso considerada como requisito de habilitação técnica, foi revogada, por não ser indispensável, pela Lei 8.666/1993.
10.36.	A superveniência da Lei 13.303/2016 não altera essas conclusões. Essa lei regulamentou o art. 173, § 1º, da Constituição Federal, estabelecendo o estatuto jurídico da empresa pública, da sociedade de economia mista e de suas subsidiárias, no âmbito da União, dos Estados, do Distrito Federal e dos Municípios, inclusive quanto à licitação e contratação de obras, serviços, compras e alienações (inc. III) .
10.37.	No que tange aos requisitos de habilitação jurídica e técnica dos licitantes, a nova lei limitou-se a estabelecer que:
Art. 58. A habilitação será apreciada exclusivamente a partir dos seguintes parâmetros:
I - exigência da apresentação de documentos aptos a comprovar a possibilidade da aquisição de direitos e da contração de obrigações por parte do licitante;
II - qualificação técnica, restrita a parcelas do objeto técnica ou economicamente relevantes, de acordo com parâmetros estabelecidos de forma expressa no instrumento convocatório;
 (...) 
10.38.	Como se pode ver, os requisitos de habilitação jurídica (inc. I) continuam ligados à comprovação da personalidade jurídica e da capacidade de aquisição de direitos e deveres, o que, como visto acima, preclui a exigência de visto no Crea, por se tratar de mero instrumento de controle de arrecadação.
10.39.	Quanto aos requisitos de habilitação técnica (inc. II) , define-se apenas que devem se restringir a parcelas relevantes do objeto. Lembre-se, todavia, que o inc. III do § 1º do art. 173 da Constituição Federal determina que as licitações das referidas entidades da administração indireta devem observar os princípios da administração pública. Dando cumprimento a esse mandado, a Lei 13.303, em seu art. 31, demanda a observância, entre outros, dos princípios da igualdade e da obtenção da competitividade. Ora, já se viu acima que a exigência do visto viola esses princípios, de modo que também se mostra incompatível com o regime da Lei 13.303.
10.40.	Como alega o recorrente, a Lei 13.303 define expressamente, em seus arts. 41 e 55, III, hipóteses de aplicação subsidiária da Lei 8.666. Desse modo, sinaliza que eventuais lacunas em suas prescrições devem ser supridas, prioritariamente, pelos regulamentos de licitações e contratos das empresas públicas e sociedades de economia mista, sendo, portanto, descabida a aplicação subsidiária irrestrita e sistemática da Lei 8.666 a essas hipóteses. Isso não significa, todavia, que essa aplicação seja vedada peremptoriamente. Conforme a lição de Marçal Justen Filho:
Não é cabível estabelecer um postulado geral de que a Lei 8.666 aplica-se subsidiariamente em face da disciplina da Lei 13.303/2016. Existem diferenças muito relevantes entre as finalidades de ambos os diplomas e em vista da característica das contratações promovidas nas diversas órbitas.
Justamente por isso, a Lei 13.303/2016 deixou de disciplinar certas situações para remeter a solução para o caso concreto, instituindo uma margem de autonomia para o gestor da empresa estatal.
Isso não implica negar a possibilidade de que, como exceção e em situações específicas, a Lei 8.666 seja aplicada para suprir uma omissão, nos casos em que existir identidade de pressupostos, de finalidade e de conteúdo das situações disciplinadas. Um exemplo encontra-se abaixo exposto e se refere ao previsto no §1º do art. 13 da Lei 8.666, que se aplica no âmbito das contratações diretas das empresas estatais. (...) 
Em outros casos, há identidade entre as regras das Leis 8.666 e 13.303/2016, o que pode autorizar a aplicação da Lei das Estatais segundo o entendimento já consagrado relativamente à Lei de Licitações. Assim se passa nos casos de dispensa de licitação referidos no art. 29 da Lei 13.303/2016.
JUSTEN FILHO, Marçal (Org.) . Estatuto Jurídico das Empresas Estatais. Lei 13.303/2016 - "Lei das Estatais". São Paulo: Revista dos Tribunais, 2016. p. 288.
10.41.	Nada mais razoável do que complementar as lacunas de um estatuto com as disposições de outro, mais geral, que trata do mesmo assunto, desde que compatíveis. À luz desse critério, é perfeitamente possível que se considere extensível ao regime da Lei 13.303 a restrição da Lei 8.666 à "exigência de comprovação de atividade ou de aptidão com limitações de tempo ou de época ou ainda em locais específicos" como requisito de qualificação técnica.
10.42.	Além disso, tal restrição não passa de detalhamento da aplicação dos citados princípios da competitividade e da isonomia. É claro, pois, considerando-se a sujeição dos dois estatutos referidos a esses princípios, que esse comando da Lei 8.666, cuja pertinência é facilmente perceptível, complementa de forma compatível os requisitos de habilitação técnica da Lei 13.303.
10.43.	Portanto, seja por aplicação dos princípios da licitação, seja por aplicação subsidiária da Lei 8.666/1993, a Lei 13.303/2016 também não admite a exigência de visto do Crea do local de prestação dos serviços como critério de habilitação jurídica ou de qualificação técnica para participação em licitações.
10.44.	Sobre a aplicação da Resolução Confea 1.007/2003, a Selog observa, em instrução sobre outra representação da empresa Consienge, também em face do Banco do Brasil, acerca dessa mesma questão jurídica (TC Processo 005.989/2019-1, peça 25, p. 4) :
18.	No tocante ao teor do art. 3º da Resolução 1.007/2003 do Confea, depreende-se que o mesmo não autoriza a exigência de visto no Crea para todos os licitantes. Ao contrário, essa Unidade Técnica entende que o citado diploma normativo é bastante claro ao determinar que "O profissional registrado que exercer atividade na jurisdição de outro Crea fica obrigado a visar o seu registro no Crea desta jurisdição." (grifo nosso) 
19.	Em uma licitação, apenas o licitante vencedor efetivamente exercerá a atividade que se está a contratar. Portanto, da interpretação do art. 3º da Resolução Confea 1.007/2003, extrai-se que somente após a definição do profissional a exercer a atividade, é que surge a obrigação de visar o registro no Crea competente.
20.	Semelhante raciocínio se aplica ao art. 58 da Lei 5.194/1966 também citado pelo Banco do Brasil, onde há a previsão de que "Se o profissional, firma ou organização, registrado em qualquer Conselho Regional, exercer atividade em outra Região, ficará obrigado a visar, nela, o seu registro."
21.	A condição para a obrigatoriedade do visto é a execução da atividade. Portanto, o visto deverá ser obrigatório apenas para quem for efetivamente executar o serviço. Obrigar os demais licitantes a obter o visto sem a garantia de exercer a atividade é conduta contrária ao art. 58 da Lei 5.194/1996.
10.45.	Já a Resolução Confea 413/1997 dispõe que:
Art. 1º - Será concedido visto ao registro da pessoa jurídica originário de outro Conselho Regional, para os seguintes efeitos e prazos de validade:
I - execução de obras ou prestação de serviços.
Prazo: não superior a 180 (cento e oitenta) dias;
II - participação em licitações.
Prazo: até a validade da certidão de registro.
 (...) 
Art. 3º - O responsável técnico da pessoa jurídica, para cada atividade a ser exercida na nova Região, deve estar registrado ou com o respectivo registro visado no Conselho Regional onde for requerido o visto.
§ 1º - Os responsáveis técnicos pelas diferentes atividades, apresentados pela pessoa jurídica, devem comprovar residência em local que, a critério do CREA, torna praticável sua participação efetiva nas atividades que a pessoa jurídica pretenda exercer na jurisdição do respectivo órgão regional;
§ 2º - Sempre que ocorrer substituição de responsável técnico, a pessoa jurídica deve comunicar o fato ao Conselho Regional onde mantém o visto, observando o conteúdo deste artigo.
 (...) 
Art. 5º - O visto referido no item II do artigo anterior, não tem validade para a execução de obras ou prestação de serviços, cumprindo à pessoa jurídica, para esse efeito, atender aos requisitos exigidos no Art. 3º, mediante solicitação de "visto" para finalidades previstas no item I do Art. 1º desta Resolução.
10.46.	Como se pode ver, embora essa norma até preveja a existência de um visto para participação em licitações, fica claro que, para contratação, também considera obrigatório o visto para a execução de obras ou prestação de serviços. Portanto, são-lhe aplicáveis as mesmas observações da unidade técnica referentes à Resolução Confea 1.007/2003.
10.47.	Alegações (peça 36, p. 11-23) :
10.48.	É no momento da habilitação que se deve atestar que o interessado preenche os requisitos necessários à contratação e execução do objeto. "Encontra-se em situação de habilitação jurídica o sujeito que, em face do ordenamento jurídico, preenche os requisitos necessários à contratação e execução do objeto." (Marçal Justen Filho) .
10.49.	A exigência do subitem 8.3.8 do edital foi objeto de apreciação judicial que decidiu pela sua legalidade (Tribunal Regional Federal da 3ª Região, Agravo de Instrumento 5011886-22.2019.4.03.0000, Rel. Des. Fed. Mônica Nobre, 22/5/2019) .
10.50.	A imputação do ônus de suportar atrasos na execução de suas obras ou serviços traz para o contratante um problema que deveria ser tratado entre o profissional e sua entidade de classe.
10.51.	O Acórdão 6047/2015-TCU-Segunda Câmara passou a admitir a apresentação de licenças ambientais para todos os licitantes, como condição de participação no certame, e não só do vencedor da licitação. Na ótica do respectivo Ministro Relator, não adiantaria viabilizar a participação de outros interessados para, depois, correr-se o risco de o serviço não poder ser realizado ou ser realizado com atrasos, devido à impossibilidade de obter o licenciamento ambiental entre a assinatura do contrato e o início de sua execução.
10.52.	Análise:
10.53.	O trecho de doutrina referido foi dissociado do seu contexto. Logo em seguida, o autor qualifica melhor sua concepção sobre habilitação jurídica, pontuando que:
É impossível dispensar o particular de comprovar os requisitos de habilitação jurídica. O tema não tem pertinência com a disciplina da licitação propriamente dita. Sob o título "habilitação jurídica", indicam-se os pressupostos jurídicos indispensáveis à validade da contratação. Logo, sequer se trata de examinar se o sujeito é suficientemente "idôneo" para executar o objeto licitado. Trata-se de apurar se o sujeito pode praticar os chamados "atos da vida civil".
 (JUSTEN FILHO, Marçal. Comentários à Lei de Licitações e Contratos Administrativos. 14ª ed., São Paulo: Dialética, 2010, p. 407, com grifos acrescidos) .
10.54.	Então, percebe-se que o ilustre autor está de acordo com a concepção expressa acima de que a habilitação jurídica tem por escopo apenas a verificação da capacidade do licitante, que decorre da regular constituição de sua personalidade. E isso não abrange requisitos como o visto ora questionado, que tem por finalidade meramente a prova de contribuição ao conselho profissional, do exclusivo interesse deste.
10.55.	Quanto à mencionada deliberação do TRF3 em prol da legalidade da exigência do item 8.3.8 do edital, cabe destacar o princípio da independência das instâncias. De acordo com esse princípio, esta Corte não se sujeita às decisões oriundas de outros órgãos ou poderes do Estado, a não ser no caso de absolvição na esfera penal por inexistência do fato ou negativa de autoria.
10.56.	Assim, o julgamento no âmbito da Justiça Federal cível ou penal não constitui fato impeditivo para a atuação desta Corte de Contas. No ordenamento jurídico brasileiro, vigora o princípio da independência das instâncias, em razão do qual podem ocorrer condenações simultâneas nas diferentes esferas - cível, criminal e administrativa. O artigo 935 do Código Civil prescreve que a "responsabilidade civil é independente da criminal, não se podendo questionar mais sobre a existência do fato, ou sobre quem seja o seu autor, quando estas questões se acharem decididas no juízo criminal". Esse dispositivo precisa ser conjugado com o artigo 66 do Código de Processo Penal, o qual estabelece que "não obstante a sentença absolutória no juízo criminal, a ação civil poderá ser proposta quando não tiver sido, categoricamente, reconhecida a inexistência material do fato".
10.57.	Interpretando os dois dispositivos conjuntamente, tem-se que a sentença penal impedirá a propositura ou continuidade de ação nos âmbitos civil e, por extensão, administrativo, apenas se houver sentença penal absolutória negando categoricamente a existência do fato ou afirmando que não foi o réu quem cometeu o delito. Como não é esse, em absoluto, o caso da deliberação mencionada pelo recorrente, não há qualquer impedimento a que o TCU adote entendimento diverso acerca do tema em consideração.
10.58.	O Acórdão 6047/2015-TCU-Segunda Câmara trata, nos termos do respectivo voto condutor, de:
8.	(...) irregularidade referente à exigência de que os licitantes apresentassem Termo de Compromisso de fornecimento de CBUQ, por usina de asfalto legalmente licenciada, na falta de usina própria, bem como documentação comprobatória da regularidade ambiental (Licença de Operação) .
9.	(...) sendo a usina própria ou de terceiros, o edital exigia a apresentação de documentos comprobatórios da regularidade ambiental da usina de asfalto (no caso, Licença de Operação emitida pelo IDEMA, conforme a mencionada resolução do CONAMA) .
10.59.	Como se pode facilmente verificar, trata-se de exigência inteiramente diversa da que se trata nos presentes autos, baseada em pressupostos legais, procedimentos e prazos inteiramente distintos e cujo descumprimento tem implicações muito mais graves. Totalmente improcedente, portanto, a pretensão de se adotar, no caso vertente, a mesma solução aplicada àquela hipótese.
10.60.	Quanto ao alegado problema causado à Administração por eventual demora na obtenção do visto pelo vencedor da licitação, é pertinente a preocupação manifestada pelo recorrente. Todavia, como observa a Selog (peça 21, p. 7-8, com destaque acrescido) :
36. É relevante a preocupação do Banco do Brasil quanto ao atraso que pode haver na concessão do visto, porém tal atraso não pode ser evitado mediante o acréscimo de exigências para habilitação não previstas em lei. Além do mais, mesmo que a exigência do visto ainda durante os certames garantisse a celebração tempestiva dos contratos, a inclusão da exigência estaria a transferir o problema da fase de assinatura dos contratos para a fase de habilitação nos certames. Isso porque, se há dificuldades de rápida obtenção do visto para essa assinatura, haverá também as mesmas dificuldades para o cumprimento dessa exigência na fase de habilitação, diminuindo o número de participantes nos certames.
37. Acrescente-se ainda que, se esse atraso na apresentação do visto for por culpa do licitante vencedor, poderá o Banco do Brasil estudar a necessidade de estabelecer prazos para cumprimento das exigências necessárias à assinatura do contrato (sob pena de chamamento de licitante classificada na posição seguinte) , em vez de acrescentar cláusulas restritivas nos editais de licitação.
10.61.	Assim, entende-se que o recorrente deve realizar a ponderação entre o cumprimento da lei e a tempestividade das contratações, por meio da definição de prazo razoável para o cumprimento da exigência do visto pelos vencedores de seus certames licitatórios, de modo a atender a esses dois imperativos.
10.62.	Alegações (peça 36, p. 28-31) :
10.63.	Não houve impugnação do edital pelas demais participantes do certame.
10.64.	Não houve afronta aos princípios da isonomia e da competitividade, pois nenhuma das empresas que participaram do certame em questão são sediadas no local do serviço e houve a participação de 15 empresas para os Lotes 1 e 2, com a obtenção de descontos de cerca de 30% em face ao estimado.
10.65.	Em outro certame em que não se fez tal exigência na fase de habilitação e sim no momento da assinatura da ata (LE 2018/00376 (7421) , peças 19 e 20) , houve menos empresas participantes.
10.66.	A exigência questionada evita possíveis fraudes atinentes à prática ilegal das atividades ligadas à tecnologia.
10.67.	Não acarretou qualquer prejuízo financeiro às empresas participantes (tanto que não foi concedida cautelar à empresa representante) nem ao recorrente.
10.68.	Em licitações anteriores, o Banco era prejudicado, não só pela demora para as assinaturas dos contratos, mas, também, pela insegurança quanto à possibilidade de que o Crea não concedesse os "vistos" solicitados.
10.69.	Análise:
10.70.	Como já se observou acima, o fato de não ter havido qualquer prejuízo, no caso concreto, à isonomia, à competitividade, ao erário ou às licitantes não elide o fato de que a exigência em questão é irregular, por violar esses princípios constitucionais e a legislação pertinente, e guarda o potencial de causar prejuízos em outras circunstâncias, de modo que não pode ser mantida.
10.71.	Ainda que a ausência de prejuízo decorrente da exigência questionada fosse comprovada por meio de amostragem significativa e com o devido rigor metodológico, não caberia nem ao recorrente nem ao Tribunal relativizar o cumprimento da lei com base em considerações de conveniência e oportunidade.
10.72.	Finalmente, também já se observou acima que o Banco deve procurar conciliar, da melhor forma possível, a observância da lei com a agilidade de suas contratações, motivo pelo qual deve subsistir a orientação que lhe foi dirigida.
CONCLUSÃO
11.	Das análises anteriores, conclui-se que:
a)	caso considerada como requisito de habilitação jurídica, a exigência do visto do Crea do local da prestação dos serviços foi revogada, por não se enquadrar no rol previsto em lei, pelo DL 200/1967 e, em seguida, pelo DL 2.300/1986 e pela Lei 8.666/1993. Caso considerada como requisito de habilitação técnica, foi revogada, por não ser indispensável, pela Lei 8.666/1993;
b)	seja por aplicação dos princípios da licitação, seja por aplicação subsidiária da Lei 8.666/1993, a Lei 13.303/2016 também não admite a exigência de visto do Crea do local de prestação dos serviços como critério de habilitação jurídica ou de qualificação técnica para participação em licitações;
c)	o recorrente deve realizar a ponderação entre o cumprimento da lei e a tempestividade das contratações, por meio da definição de prazo razoável para o cumprimento da exigência do visto pelos vencedores de seus certames licitatórios, de forma que atenda a esses dois imperativos.
12.	Com base nessas conclusões, propõe-se o conhecimento do recurso interposto para que lhe seja negado provimento.
PROPOSTA DE ENCAMINHAMENTO
13.	Ante o exposto, submete-se à consideração superior a presente análise do pedido de reexame interposto pelo Banco do Brasil S.A. contra o Acórdão 1020/2019-TCU-Plenário, propondo-se, com fundamento nos arts. 33 e 48 da Lei 8.443/1992 c/c o art. 286, do RI/TCU:
a)	conhecer do recurso e, no mérito, negar-lhe provimento;
b)	dar conhecimento ao recorrente e aos demais interessados da decisão que vier a ser prolatada."
	É o relatório.

8.1. Edinei Silva Teixeira (OAB/SP 185.415), representando Banco do Brasil S.A.,  
8.2. Marcelo Henrique Silva de Siqueira (OAB/GO 30.911), representando Consienge Construção e Engenharia Ltda.

Não atuou.

LICITAÇÃO ELETRÔNICA PARA REGISTRO DE PREÇOS. EXIGÊNCIA DE COMPROVAÇÃO DE INSCRIÇÃO/EXECUÇÃO DE OBRAS/SERVIÇOS JUNTO AO CREA DA UNIDADE DA FEDERAÇÃO ONDE OS SERVIÇOS SERÃO PRESTADOS. RESTRIÇÃO INDEVIDA À COMPETITIVIDADE. CIÊNCIA. PEDIDO DE REEXAME. CONHECIMENTO. PROVIMENTO PARCIAL.

REPRESENTAÇÃO (REPR)

Secretaria de Recursos (SERUR); Secretaria de Controle Externo de Aquisições Logísticas (Selog).

Trata-se de pedido de reexame interposto pelo Banco do Brasil contra o Acórdão 1020/2019-TCU-Plenário, proferido em representação interposta pela empresa Consienge Construção e Engenharia Ltda.
2.	A representação deu conta de possível irregularidade na Licitação Eletrônica 2019/00060 (7421) (Licitações-e 754094) , realizada pelo Cesup Compras e Contratações - São Paulo (SP) do Banco do Brasil S.A., a qual tinha por objeto o registro de preços para a contratação de serviços comuns de engenharia para adequações de conservação predial em imóveis de interesse do Banco localizados no Estado de Minas Gerais (lote 3) (peça 3, p. 4) .
3.	O valor da contratação foi estimado em R$ 33.957.124,00 (peça 7, p. 2) . Na sessão pública, realizada em 26/2/2019, após desclassificação da representante, que ofereceu o maior desconto (R$ 21.725.766,90) , foi declarada vencedora a Sousa Barroso Engenharia e Serviços Ltda. - ME, segunda colocada, pelo valor de R$ 21.729.162,61 (peça 7, p. 1) .
4.	A representante alegou, em síntese, que a exigência, como critério de habilitação, de comprovação de inscrição ou visto de execução de obras/serviços junto ao Conselho Federal de Engenharia e Agronomia - Crea da unidade da federação onde os serviços serão prestados, constante do subitem 8.3.8 do edital, contraria o art. 30, § 5º, da Lei 8.666/1993, o art. 37, XXI, da Constituição Federal e a jurisprudência do TCU.
5.	Mediante o acórdão ora recorrido, a representação foi considerada parcialmente procedente e foi dada ciência ao Banco do Brasil que: 
"a exigência, para fins de habilitação, de que a licitante comprove possuir inscrição ou visto no Conselho Regional Profissional da Unidade Federativa em que será executado o objeto, identificada na Licitação eletrônica 2019/00060, realizada pelo Cesup Compras e Contratações - São Paulo (SP) , afronta o disposto na jurisprudência firmada pelo Tribunal de Contas da União (Acórdão 2239/2012-TCU-Plenário, Acórdão 348/1999-TCU-Plenário) , para que sejam adotadas medidas internas com vistas à prevenção de ocorrência de outras semelhantes;" (grifou-se) . 
6.	Por estarem presentes os requisitos de admissibilidade previstos no art. 48 da Lei 8.443/1992, cabe conhecer do recurso e adentrar-lhe o mérito. 
II
7.	O recorrente argumenta, em síntese, que (peça 32) :
	a) em razão da ausência de interesse público, até porque não houve restrição à competitividade na licitação em questão, a representação não preenche os requisitos de admissibilidade para ser conhecida;
	b) não cabe a aplicação subsidiária da Lei 8.666/1993 à Lei 13.303/2016 (Lei das Estatais) , que dispõe sobre o estatuto jurídico da empresa pública, da sociedade de economia mista e de suas subsidiárias, no âmbito da União, dos Estados, do Distrito Federal e dos Municípios;
	c) o visto do Conselho Regional de Engenharia e Agronomia- Crea da jurisdição do local onde ocorrerá a execução de obra ou serviço de engenharia é exigência do art. 58 da Lei 5.194, de 24/12/1966 (que regula o exercício das profissões de engenharia e agronomia) ;
	c.1) trata-se, assim, de condição necessária para a própria contratação do interessado;
	c.2) o art. 69 da Lei 5.194/1966 impõe que a admissão nas concorrências públicas para obras e serviços técnicos (bem como para concurso de projetos) de profissionais e pessoas jurídicas está condicionada à comprovação de quitação de eventual débito ou à apresentação de visto do Crea da jurisdição onde a obra, o serviço técnico ou projeto deva ser executado;
	d) no momento da habilitação é que se deve atestar que o interessado possui a capacidade jurídica para adquirir direitos e contrair obrigações;
	e) a exigência da apresentação do visto ainda durante a licitação visa a evitar atrasos na assinatura dos contratos. Em licitações anteriores nas quais não teria havido essa exigência, houve atrasos no início das execuções contratuais.
	f) a Lei 13.303/2016 permite a exigência na fase de habilitação em razão dos seguintes aspectos:
f.1) um dos objetivos precípuos dessa legislação é justamente dar uma maior elasticidade na condução das contratações; 
f.2) a exigência não só se mostra razoável (como garantia à administração de que os licitantes estão aptos a executar aquele serviço naquela determinada localidade) como também legal, posto que condizente com as normas específicas de regência (no caso, a Lei 5.194/66 e as normas do Confea) .
8.	A unidade técnica entendeu que as alegações recursais não merecem prosperar, principalmente por considerar que o art. 69 da Lei 5.194/1966 foi revogado pelos diplomas legais posteriores que regulamentaram inteiramente as contratações efetuadas pela administração pública (Decretos-lei 200/1967 e 2.300/1968 e Lei 8.666/1993) .
9.	Por consequência, a exigência de visto do Crea do local de prestação dos serviços como critério de habilitação em licitações não teria amparo nas normas legais que regem as licitações e contratos.
III
10.	Quanto à preliminar levantada acerca da ausência de interesse público da representação, em razão de não ter sido confirmado prejuízo à competição no certame licitatório, cabe consignar que a exigência indevida de requisitos de habilitação, matéria aqui tratada, é uma irregularidade por si só, não necessitando, para que subsista, de um resultado posterior.
11.	Assim, quando do exame de admissibilidade da representação, a exigência editalícia, em sendo considerada indevida, seria potencialmente causadora de danos ao erário, de forma que haveria o interesse público em evitar a sua reprodução em outros certames, de acordo com a parte dispositiva do acórdão impugnado. 
12.	Configurados, pois, os indícios de irregularidade, estão presentes os pressupostos para a interposição da representação de que trata o § 2º do art. 87 da Lei 13.303/2016:
"§ 2º Qualquer licitante, contratado ou pessoa física ou jurídica poderá representar ao tribunal de contas ou aos órgãos integrantes do sistema de controle interno contra irregularidades na aplicação desta Lei, para os fins do disposto neste artigo."  (grifou-se) .
13.	Por esses motivos, a questão preliminar não merece prosperar.
IV
14.	Dando seguimento ao feito, analiso as disposições da Lei 5.194/1966 aplicáveis ao presente caso. 
15.	O art. 59 da norma estabelece que: "as firmas, sociedades, associações, companhias, cooperativas e empresas em geral, que se organizem para executar obras ou serviços relacionados na forma estabelecida nesta Lei, só poderão iniciar suas atividades depois de promoverem o competente registro nos Conselhos Regionais, bem como o dos profissionais do seu quadro técnico." (grifou-se) . 
16.	Ou seja, as empresas que pretendam exercer as atividades estipuladas no art. 7º da Lei 5.194/1966, incluindo a execução de obras e serviços técnicos, como se trata no presente caso, deverão previamente promover o competente registro no respectivo conselho regional de engenharia e arquitetura.
17.	Caso o profissional ou sociedade empresária deseje exercer sua atividade em jurisdição diversa daquela do conselho regional em que estiver inscrito, deverá providenciar o visto do registro no conselho regional em cuja jurisdição será exercida a atividade (art. 58 da Lei 5.194/1967) .
18.	Consoante o art. 14, § 1º, da Resolução 1.121/2019 do Conselho Federal de Engenharia e Agronomia - Confea, o visto será concedido apenas no caso em que a atividade da pessoa jurídica não exceda 180 dias, o que permite o entendimento de que, caso se exceda esse prazo, a entidade deverá solicitar o registro na nova circunscrição em que atuará.
19.	Veja-se que essas disposições normativas continuam válidas em face do advento da Constituição de 1988, pois são compatíveis com as atribuições dos conselhos profissionais que, de acordo com entendimento do Supremo Tribunal Federal, "exercem atividade típica de estado com poder de polícia, de tributar e de punir, no que concerne ao exercício de atividades profissionais regulamentadas." (Ação Direta de Inconstitucionalidade 1.717-6/2002) . (grifou-se) . 
20.	Esse poder atribuído aos conselhos profissionais mediante lei, cabe ressaltar, deriva do art. 5º, inciso XIII, da Constituição Federal, o qual estabelece ser "livre o exercício de qualquer trabalho, ofício ou profissão, atendidas as qualificações profissionais que a lei estabelecer" (grifou-se) . 
21.	Nessa linha, assim constou da parte dispositiva de manifestação do Supremo Tribunal Federal, "o art. 5º, inc. XIII, da Constituição da República é norma de aplicação imediata e eficácia contida que pode ser restringida pela legislação infraconstitucional" (grifou-se) . (Agravo regimental em Mandado de Injunção 6.113/2014) .
22.	Feitas essas considerações em que se propôs demonstrar os fundamentos jurídicos para a exigência de registro ou visto da sociedade empresária no conselho regional profissional da unidade federativa em que será executado o serviço de engenharia, cabe analisar os impactos sobre as contratações públicas da espécie tratada nestes autos, ou seja, aquelas realizadas com fulcro na Lei 13.303/2016.
IV
23.	Argumenta a recorrente que deve ser aplicado o art. 69 da Lei 5.194/1966, o qual assim dispõe: 
"Só poderão ser admitidos nas concorrências públicas para obras ou serviços técnicos e para concursos de projetos, profissionais e pessoas jurídicas que apresentarem prova de quitação de débito ou visto do Conselho Regional da jurisdição onde a obra, o serviço técnico ou projeto deva ser executado." (grifou-se) . 
24.	Acontece que essa norma foi revogada tacitamente pelo Decreto-lei 2.300/1986, com fundamento no disposto no § 1º do art. 2º da Lei de Introdução às Normas do Direito Brasileiro - LINDB, a seguir transcrito:
	"A lei posterior revoga a anterior quando expressamente o declare, quando seja com ela incompatível ou quando regule inteiramente a matéria de que tratava a lei anterior." (grifou-se) . 
25.	Com efeito, tanto o Decreto-Lei 2.300/1986 quanto a Lei 8.666/1993 criaram ordenamentos jurídicos completos sobre o tema licitações e contratos, o que permite o entendimento de que houve revogação dos normativos anteriores que tratavam da matéria. Assim, como essas normas (Decreto-Lei 2.300/1986 e Lei 8.666/1993) foram taxativas a respeito dos documentos que devem ser exigidos na fase de habilitação, sem a inclusão daquele de que trata o art. 69 da Lei 5.194/1966, há de se entender que esse dispositivo foi revogado tacitamente
26.	Nesse sentido, menciono o seguinte trecho do voto condutor da Decisão TCU 434/1993:
"Deduz-se, portanto, no caso, a vontade do legislador de liquidar o passado, estabelecendo um novo ordenamento completo e autônomo, ou seja, um reordenamento jurídico que não tolera desvios de leis precedentes. O Decreto-lei nº 2.300/86 criou, à época, um ordenamento jurídico completo em matéria de licitação e contrato, como agora, novamente, o faz a Lei nº 8.666/93."
27.	Esse também é o entendimento do Superior Tribunal de Justiça:
"AO INVALIDAR O PROCESSO LICITATORIO, SOB O FUNDAMENTO DE QUE NÃO SE EXIGIU DOS LICITANTES O CUMPRIMENTO DA EXIGENCIA PREVISTA NO ART. 69, DA LEI 5194/66, O ACORDÃO RECORRIDO APLICOU A ESPECIE NORMA LEGAL JA REVOGADA POR LEGISLAÇÃO SUPERVENIENTE, NORMA ESSA, ALIAS, INCOMPATIVEL COM A REGRA DO ART. 37, XXI, PARTE FINAL, DA CONSTITUIÇÃO DE 1988."  (REsp 11.937/1991) . (grifou-se) .
28.	É verdade que nesses dois diplomas legais havia, ou há, no caso da vigente Lei 8.666/1993, a exigência, como requisito de habilitação técnica, de registro ou inscrição na entidade profissional competente. Esse registro/inscrição, entretanto, sempre foi entendido como referente ao local onde o profissional ou sociedade empresária possuem domicílio ou exercem comumente as suas atividades profissionais. Ou seja, não se trata de um novo ato administrativo referente ao local onde será realizada a atividade profissional, quando este local for diverso daquele do registro de origem (v. g. Acórdãos Plenário 1.889/2019 e 1.908/2008 e Acórdão 992/2007-TCU-Primeira Câmara, e 996/2015 - 2ª Câmara) . 
29.	Registro, outrossim, que não merece prosperar a argumentação do Banco do Brasil no sentido de que, quando o Decreto-Lei 2.300/1986 e Lei 8.666/1993 tiveram a intenção de revogar determinada norma, eles o fizeram de forma expressa, denotando a intenção do legislador de preservar as demais normas sobre o tema. 
30.	A respeito, observo que essa não é a melhor regra de hermenêutica, pois é incompatível com a antes mencionada norma da Lei de Introdução ao Direito Brasileiro, que versa sobre a revogação tácita. Entretanto, essa discussão é desnecessária porque a própria Lei 8.666/1993 nos dá a solução para a questão em seu art. 126, o qual incorpora a regra da LINDB antes mencionada:
"Art. 126.  Revogam-se as disposições em contrário, especialmente os Decretos-leis nos 2.300, de 21 de novembro de 1986, 2.348, de 24 de julho de 1987, 2.360, de 16 de setembro de 1987, a Lei no 8.220, de 4 de setembro de 1991, e o art. 83 da Lei no 5.194, de 24 de dezembro de 1966."  (grifou-se) .   
31.	Superada a aplicabilidade do art. 69 da Lei 5.194/1966, cabe analisar os demais normativos que regem a matéria.
V
32.	A Lei 13.303/2016 assim dispõe acerca dos requisitos de habilitação nas licitações promovidas pelas empresas estatais:
"Art. 58. A habilitação será apreciada exclusivamente a partir dos seguintes parâmetros:
I - exigência da apresentação de documentos aptos a comprovar a possibilidade da aquisição de direitos e da contração de obrigações por parte do licitante;
II - qualificação técnica, restrita a parcelas do objeto técnica ou economicamente relevantes, de acordo com parâmetros estabelecidos de forma expressa no instrumento convocatório;
III - capacidade econômica e financeira;
IV - recolhimento de quantia a título de adiantamento, tratando-se de licitações em que se utilize como critério de julgamento a maior oferta de preço."  (grifou-se) . 
33.	Esse dispositivo, por sua vez, deve ser interpretado conjuntamente com os seguintes dispositivos constitucionais:
	 - art. 37, inciso XXI:
	"ressalvados os casos especificados na legislação, as obras, serviços, compras e alienações serão contratados mediante processo de licitação pública que assegure igualdade de condições a todos os concorrentes, com cláusulas que estabeleçam obrigações de pagamento, mantidas as condições efetivas da proposta, nos termos da lei, o qual somente permitirá as exigências de qualificação técnica e econômica indispensáveis à garantia do cumprimento das obrigações." (grifou-se) . 
	- art. 173, § 1º, inciso III:
	"§ 1º A lei estabelecerá o estatuto jurídico da empresa pública, da sociedade de economia mista e de suas subsidiárias que explorem atividade econômica de produção ou comercialização de bens ou de prestação de serviços, dispondo sobre: ...
	III - licitação e contratação de obras, serviços, compras e alienações, observados os princípios da administração pública;"  (grifou-se) . 
34.	O que se depreende desses normativos é que os requisitos de habilitação em licitações públicas devem se ater ao mínimo indispensável para garantir que os licitantes detenham condições de adequadamente cumprir o objeto da futura contratação. Exigências que ultrapassem essas condições restringem indevidamente a competitividade do certame e podem afetar a busca da proposta mais vantajosa para a administração pública, com a consequente violação do princípio da economicidade.
35.	No bojo da Lei 8.666/1993 (arts. 27 a 31) , há uma descrição mais pormenorizada dos documentos que podem ser exigidos na fase de habilitação. Já no bojo da Lei 13.303/2016, o legislador optou por não especificar os documentos exigíveis, permitindo que as empresas fizessem a adaptação necessária de acordo com as peculiaridades de suas atuações no mercado.
36.	Com efeito, o novo diploma das empresas estatais, com respaldo no art. 173 da Constituição Federal, busca assegurar às estatais um regime jurídico semelhante aos das empresas privadas. Assim, com uma maior flexibilidade de atuação, as empresas públicas e as sociedades de economia mista terão melhores condições de atingir seus objetivos estatutários com a eficiência esperada pela sociedade.
37.	Em que pese essa maior liberdade na escolha dos requisitos de habilitação, há algumas exigências que derivam do ordenamento jurídico e são aplicáveis também às contratações no setor privado. Dentre elas, como antes exposto, pode-se destacar a exigência de registro no conselho regional de engenharia nas situações antes mencionadas.
38.	Para a concessão do registro no Crea, devem ser atendidos os requisitos estabelecidos no art. 12 da Resolução Confea 1.121/2019:
"Art. 12. A câmara especializada competente somente concederá o registro à pessoa jurídica na plenitude de seus objetivos sociais quando possuir em seu quadro técnico profissionais com atribuições coerentes com os referidos objetivos.
Parágrafo único. O registro será concedido com restrição das atividades não cobertas pelas atribuições dos profissionais integrantes de seu quadro técnico." (grifou-se) . 
39.	Concedido o registro, supõe-se que a sociedade empresária está apta a atuar de acordo com os normativos do sistema Confea/Crea e, portanto, sob essa ótica, estaria capacitada a participar de licitações públicas.
40.	Já o visto ou registro subsequente, exigidos para que a sociedade empresária execute atividade na circunscrição de outro Crea, nada acrescentam acerca da capacidade técnica da empresa. Na essência, apenas deverá ser atendido o § 3º do art. 14 da Resolução Confea 1.121/2019:
"§ 3º A pessoa jurídica deve comprovar que possui em seu quadro técnico profissionais com registro ou visto no Crea da circunscrição onde for requerido o visto para executar nessa circunscrição as atividades prescritas em seu objetivo social."
41.	Em outras palavras, o licitante, sob o aspecto de fiscalização profissional, já se mostrou apto para ser contratado pela administração com o seu registro originário no Crea. Assim, o registro suplementar, embora necessário por expressa disposição legal, é dispensável para se aferir a capacidade da empresa e consiste mais em um instrumento de apoio à fiscalização do conselho profissional com jurisdição sobre onde será executado o serviço.
42.	Sob esse aspecto, cabe observar que a imposição de despesa desnecessária a todos que desejem participar da licitação pode afastar potenciais licitantes. Trata-se, assim, de típica exigência a ser exigida somente do vencedor da licitação na fase de contratação, pois não é razoável impor ao licitante uma obrigação que somente se fará necessária caso seja vencedor da licitação. 
43.	Em suma, se não é imprescindível para a avaliação da capacidade técnica da empresa, de acordo com as normas antes expostas, não é cabível a exigência na fase de habilitação. 
44.	Pertinente a respeito é a seguinte manifestação do Tribunal Federal da 3ª região e mantida pelo Superior Tribunal de Justiça em decisão monocrática (Recurso Especial 1.587.643/2018) :
"se a empresa licitante já se encontra regularmente registrada junto à entidade de classe do local onde está estabelecida, a imposição do visto do CREA do local onde a obra será executada se revela completamente desarrazoada, eis que tal exigência fere os princípios da livre concorrência e da busca do menor preço para a implementação de obras públicas, restringindo a isonomia entre os participantes;" (grifou-se) . 
VI
45.	Em seguimento da sua linha argumentativa, o Banco do Brasil entende que a exigência da manifestação suplementar do Crea somente do licitante vencedor acaba por atrasar o procedimento da contratação, o que iria de encontro ao espírito da Lei das Estatais, "instituída para desvencilhar as empresas públicas e sociedades de economia mista - sobretudo as que exploram atividade econômica - das amarras e burocracias não condizentes com a prática nos mercados em que atuam."
46.	Como demonstração dos atrasos provocados no certame, a instituição apresentou quadro em que demonstra os atrasos nas contratações quando o licitante não possui previamente a autorização do Crea referente ao local da prestação dos serviços (peça 17) . Nessas dezoito situações, verificou-se que o Crea demorou de 11 a 47 dias (25 dias em média) para emitir, depois de solicitado, o visto referente ao local de execução dos serviços.
47.	Em decorrência desses prazos, o Banco do Brasil teceu as seguintes considerações:
"Veja, ainda, o absurdo da questão: prefere-se imputar ao contratante (ora recorrente) o ônus de suportar atrasos na execução de suas obras ou serviços, muitas vezes imprescindíveis para sua atividade no mercado concorrencial, em razão da ineficiência dos Conselhos Regionais na concessão dos vistos autorizativos. Traz-se para o contratante um problema que deveria ser tratado entre o profissional e sua entidade de classe." (grifou-se) . 
48.	Por outro lado, a demora na emissão de vistos, associada a sua exigência na fase de habilitação, faria com que muitas das empresas sem registro/visto do Crea referente ao local da prestação dos serviços sequer pudessem participar da licitação, mesmo que estivessem dispostas a buscar o documento antes do certame. 
49.	Isso porque a Lei 13.303/2016 (art. 39, inciso II, alínea 'a") estabelece, para obras e serviços de engenharia com critério de julgamento menor preço ou maior desconto, o prazo mínimo de quinze dias úteis para a apresentação das propostas ou lances. Ou seja, considerando o prazo médio de 25 dias, o visto do Crea não seria emitido a tempo, podendo-se se afirmar que não haveria igualdade de condições para todos os licitantes, em especial aquelas que ainda não atuam no local da jurisdição do Crea onde será realizado o serviço. 
50.	Com efeito, não se discute que o Banco do Brasil deva perseguir o princípio da eficiência, um dos pilares da Lei 13.303/2016. Cabe igualmente reconhecer que a demora para que o Crea competente emita o visto acaba por atrasar a realização de contratações pelo banco. 
51.	Na situação em espécie, entretanto, creio que devam prevalecer os princípios da busca pela proposta mais vantajosa e da isonomia, em decorrência de a matéria ter sido objeto de expressa disposição constitucional (art. 37, inciso XXI, da Constituição Federal) .
52.	Eventuais impactos sobre a atuação eficiente da estatal, por sua vez, podem ser bastante mitigados com a adoção de medidas relativamente simples, como, por exemplo, um planejamento prévio de forma a realizar a licitação com a antecedência necessária, considerando os prazos para o licitante vencedor obter os vistos suplementares no Crea.
VII
53.	Veja-se que o entendimento até então adotado teve como moldura jurídica a Constituição Federal e a Lei 13.303/2016, não sendo necessário enfrentar a questão levantada pelo recorrente acerca da aplicação subsidiária da Lei 8.666/1993 a esta última lei.
54.	Em assim sendo, para maior clareza sobre a matéria, será proposta a alteração dos fundamentos jurídicos da ciência efetuada ao Banco do Brasil, de forma a compatibilizá-la com o exposto no presente voto.
VIII
55.	Considerando que o sistema Confea/Crea está sujeito à jurisdição do TCU, cabem algumas considerações sobre os prazos para que sejam emitidos os documentos em questão pelos conselhos regionais.
56.	Primeiramente, cabe ressaltar que os conselhos profissionais estão sujeitos aos ditames da Lei da Liberdade Econômica (Lei 13.874/2019) , consoante o seu § 6º do art. 1º:
"Art. 1ºFica instituída a Declaração de Direitos de Liberdade Econômica, que estabelece normas de proteção à livre iniciativa e ao livre exercício de atividade econômica e disposições sobre a atuação do Estado como agente normativo e regulador, nos termos do inciso IV do caput do art. 1º, do parágrafo único do art. 170 e do caput do art. 174 da Constituição Federal. 
§ 1º  O disposto nesta Lei será observado na aplicação e na interpretação do direito civil, empresarial, econômico, urbanístico e do trabalho nas relações jurídicas que se encontrem no seu âmbito de aplicação e na ordenação pública, inclusive sobre exercício das profissões, comércio, juntas comerciais, registros públicos, trânsito, transporte e proteção ao meio ambiente. ...
§ 6º Para fins do disposto nesta Lei, consideram-se atos públicos de liberação a licença, a autorização, a concessão, a inscrição, a permissão, o alvará, o cadastro, o credenciamento, o estudo, o plano, o registro e os demais atos exigidos, sob qualquer denominação, por órgão ou entidade da administração pública na aplicação de legislação, como condição para o exercício de atividade econômica, inclusive o início, a continuação e o fim para a instalação, a construção, a operação, a produção, o funcionamento, o uso, o exercício ou a realização, no âmbito público ou privado, de atividade, serviço, estabelecimento, profissão, instalação, operação, produto, equipamento, veículo, edificação e outros."  (grifou-se) . 
57.	Pois bem, essa norma estabelece como direito de toda pessoa natural e jurídica "a garantia de que, nas solicitações de atos públicos de liberação da atividade econômica que se sujeitam ao disposto nesta Lei, apresentados todos os elementos necessários à instrução do processo, o particular será cientificado expressa e imediatamente do prazo máximo estipulado para a análise de seu pedido e de que, transcorrido o prazo fixado, o silêncio da autoridade competente importará aprovação tácita para todos os efeitos, ressalvadas as hipóteses expressamente vedadas em lei." (inciso IX do art. 3º da Lei 13.874/2019) (grifou-se) . 
58,	Ou seja, cabe ao Sistema Confea/Crea dar cumprimento a essa norma de forma a dar previsibilidade ao particular que solicitar autorização para o exercício de atividade econômica. Ademais, prazos por demais extensos para a emissão de autorizações como as tratadas nestes autos, a exemplo daquele de 47 dias apontado pelo Banco do Brasil, podem ser considerados atentatórios contra o princípio do livre exercício da atividade econômica, o qual foi albergado no art. 2º, inciso I, da Lei 13.874/2019.
59.	Em sendo assim, parece que a emissão de visto do registro no conselho regional em cuja jurisdição será exercida a atividade (art. 58 da Lei 5.194/1967) está a depender de maiores regulamentações do Confea, a teor do poder regulamentar a ele atribuído pelo art. 27, alínea "a" da Lei 5.194/1966.
60.	Assim, será proposto o encaminhamento de cópia do presente voto ao Conselho Federal de Engenharia e Agronomia. Outrossim, entendo pertinente determinar à Segecex que averigue nas contas desse órgão referentes ao exercício de 2019 o cumprimento das disposições da Lei 13.874/2019 aplicáveis ao conselho.
IX
Diante do exposto, voto por que o Tribunal adote o acórdão que ora submeto à deliberação deste Colegiado. 
TCU, Sala das Sessões Ministro Luciano Brandão Alves de Souza, em 1 de abril de 2020.
BENJAMIN ZYMLER 
Relator